【裁判字號】    91,訴,2001
【裁判日期】    920110
【裁判案由】    偽造文書等
【裁判全文】
臺灣板橋地方法院刑事判決                        九十一年度訴字第二一號
    公  訴  人  臺灣板橋地方法院檢察署檢察官
    被      告  丑○○  女  四.
右列被告因偽造文書等案件，經檢察官提起公訴（九十一年度偵字第四０四四號），
本院判決如左：
    主  文
丑○○行使偽造私文書，足以生損害於他人，處有期徒刑拾月。
    事  實
一、丑○○明知己經濟困窘無力負擔會款，惟因需錢週轉，竟基於意圖為自己不法所
    有之概括犯意，先於民國八十九年十二月間，在臺北縣板橋市○○路○段二九號
    明昇理髮店上班處所，佯以自任互助會首，並虛構會員壬○○及虛列會員己○○
    參加二會（己○○實際僅參與一會）之方式，向明昇理髮店同事甲○○（以廖國
    証之名義跟會）、戊○○（起訴書誤載為廖加億）、癸○○（以子○○名義合資
    跟會）、丁○○、辛○○、李美慧、乙○○、庚○（即蔡依存）、子○○、丙○○等人招攬成立互助會，約定會期自八十九年十二月二十五日起至九十一年十月
    十日止，會員連會首共計二十三會，每月十日在前揭上班地址開標，每會新臺幣
    （下同）五萬元，採標金由會款扣除之內標方式標會（起訴書誤載為外標），活
    會會員每次須繳納金額五萬元扣除標金後之會款，死會會員每期分別繳納五萬元
    與會首，再由會首轉交得標人，使甲○○等人不疑有他加入互助會，並陷於錯誤
    交付頭期會款與會首丑○○，丑○○因之詐得一百萬元（二十三會中須扣除會首
    及虛構會員壬○○、虛列會員己○○各一會，計三會，故每會五萬元乘以活會會
    員二十人，共計詐得一百萬元），丑○○於九十年一月十日第一會開標時，復承
    續先前意圖為自己不法所有之同一犯意，在上開理髮店，偽造載有壬○○簽名及
    八千八百元標金之標單，旋持向到場競標之會員行使之而得標，足以生損害於壬○○，並使活會會員均陷於錯誤而交付會款，丑○○因之詐得會款八十二萬四千
    元｛計算方式為：（標金五萬元減去該次標息八千八百元為四萬一千二百元）乘
    以活會人數二十人（二十三會中須扣除會首及虛構會員壬○○、虛列會員己○○
    各一會，計三會，故有活會會員二十人）＝八十二萬四千元｝。嗣於九十年八月
    （起訴書誤載為九十一年八月），因無力負擔會款停標，經甲○○等人查證後，
    始悉上情。
二、案經甲○○、戊○○、癸○○、丁○○、辛○○、李美慧、乙○○、庚○、子○○、丙○○訴由臺灣板橋地方檢察署檢察官偵查起訴。
    理  由
一、訊據被告丑○○就所召集右開互助會中，有虛構壬○○、己○○名義之二會，及
    偽造壬○○名義之標單標取會款之事實，固均坦白承認，惟否認有何詐欺之故意
    ，辯稱：伊對所虛列會員之會款均有繳納，係後因經濟能力無法支撐，始於八會
    後停會云云，惟查：
(一)、被告於右揭時地，自任互助會首，並虛構會員壬○○及虛列會員己○○參加二會
    （己○○實際僅參與一會），向明昇理髮店同事甲○○等人招攬成立互助會，嗣
    則於九十年一月十日第一次標會時，偽造載有壬○○簽名及標金之標單，旋提出
    行使參與競標得標之事實，業經被告於本院審理時自白不諱，與告訴人甲○○、
    戊○○、癸○○、丁○○、辛○○、李美慧、乙○○、庚○、子○○、丙○○於
    警詢、偵查及本院審理中指訴被告以虛列會員並冒名標會之方式詐欺等語（見偵
    查卷宗第九至二十八頁、第七十五頁及本院九十一年十一月二十七日訊問筆錄）
    ，證人即被虛構並冒名標會之壬○○於偵查中證稱：伊認識丑○○，但根本沒有
    跟丑○○起的會等語（見偵查卷宗第七十四頁背面、七十五頁正面），證人即被
    虛列參加二會之會員己○○於偵查中及本院調查中證稱：伊與丑○○是朋友關係
    ，丑○○要招會，並要伊跟二會，但伊沒辦法負擔，所以只有跟一會，會單出來
    前，伊就告訴丑○○只要跟一會，伊被冒列為參加二會等語（見偵查卷宗第七十
    八、七十九頁、本院九十一年十一月四日訊問筆錄），均大致相符。此外，並有
    記載壬○○於九十年一月十日，以八千八百元得標之互助會單一紙在卷可稽，足
    徵被告此部份自白應與事實相符。又被告偽造壬○○名義之標單標取互助會，既
    使其他活會會員誤認確有願負擔標息者，而陷於錯誤給付會款，並使壬○○受有
    追索死會會款之危險，自足生損害於壬○○及其他活會會員。
(二)、被告雖執伊無詐欺故意云云置辯，然被告擔任會首，竟虛構會員壬○○及虛列會
    員己○○參加二會（己○○實際僅參與一會）之事實，旋於第一會開標時以壬○○名義冒標得標，使甲○○等人不疑有他，陷於錯誤入會，繳付頭期款及第一期
    會款與被告，已如前述，顯見被告有施用詐術使人誤認確有被告所稱之會員，及
    第一會由壬○○得標之事實，因而交付本人財物之情甚明。再者，被告既擔任會
    首，每會原即須負擔死會款五萬元，兼以其每月尚需負擔虛構會員壬○○及虛列
    會員己○○一會部分之活會會款，其經濟負擔本屬非輕，參合被告亦自承：因在
    起會前被人家倒，伊為了要還錢才起這個會，一起會第一標就急著要標起來用，
    也把錢拿去還人家等語（見本院九十一年十一月四日訊問筆錄），足見其本案起
    會及冒標時，經濟狀況及償債能力已非正常，其竟猶仍召集每月會款高達五萬元
    之互助會，且虛構、列會員，並旋於第一會時冒名得標，使甲○○等人先後繳交
    頭期款及第一期會款予之收執，益徵被告確有不法所有之意圖無疑，從而，被告
    前揭辯稱無詐欺故意云云，自無足採，本件事證明確，被告犯行足以認定。
二、按民間互助會會員於得標後，無論嗣後何會員得標，均有按期繳納死會會款之義
    務，故會首冒名得標，其詐欺所得之款，應僅限於未得標活會會員繳納之會款。
    又互助會之標單上記載會員之投標金額及投標者為何人，係表示一定用意之證明
    。依刑法第二百二十條第一項規定，應以私文書論。查被告丑○○先以虛構會員
    壬○○、虛列會員己○○參加二會之方式，招攬成立互助會，使活會會員均陷於
    錯誤交付頭期會款與會首即被告，核其此部份之行為，係犯刑法第三百三十九條
    第一項之詐欺取財罪。其復於第一次標會時，偽造載有壬○○簽名及標金之標單
    ，旋提出行使參與競標得標，足以生損害於壬○○，及使活會會員陷於錯誤交付
    會款之行為，係犯刑法第二百十六條、第二百二十條第一項、第二百十條之行使
    偽造準私文書罪及第三百三十九條第一項之詐欺取財罪。其偽造壬○○簽名及填
    寫標金於標單上再持以行使，偽造署押係偽造標單準私文書之部分行為，應被偽
    造準私文書罪吸收，而其偽造準私文書之低度行為，應為行使之高度行為所吸收
    ，應僅論以行使偽造準私文書罪。其先後二次詐欺取財犯行，均使各該次會期多
    數活會會員受騙而交付會款，係一行為侵害數法益，觸犯數詐欺罪名之想像競合
    犯，均應從一重處斷。被告先後二次詐欺取財犯行，時間緊接、所犯構成要件相
    同，應係基於概括犯意為之，為連續犯，應以一罪論，並加重其刑。又其所犯第
    二次之詐欺取財與上開行使偽造準私文書二罪間，具有方法、結果之牽連關係，
    為裁判上一罪，應從一重之行使偽造準私文書罪處斷。爰審酌被告丑○○犯罪之
    動機、目的、手段、智識程度、犯罪所生之損害及犯罪後迄未能與會員達成和解
    賠償損失等一切情狀，量處如主文所示之刑，以示儆懲。
三、末查，被告冒用壬○○名義競標時所偽造之標單，業已丟棄之情，經被告供陳在
    卷（見本院九十一年十一月四日訊問筆錄），是被告於標單上偽造之壬○○名義
    署押，爰不予宣告沒收。至會單上所列會員姓名，並非會員之署押，公訴人併請
    求就被告在會單上虛偽記載己○○、壬○○成為會員部分予以沒收，容有未洽，
    礙難允許，併此敘明。
四、公訴意旨另以被告在會單上偽造己○○、壬○○成為會員，嗣將載有偽造己○○
    、壬○○同意入會之互助會會單交付會員甲○○等人而行使，因認被告此部份尚
    犯刑法第二百十六條、第二百十條之行使偽造私文書罪嫌等語。惟按刑法第二百
    十條之偽造私文書罪，以無制作權人而捏造他人名義制作該文書為構成要件，如
    行為人對於此種文書本有制作權，縱令其制作之內容虛偽，且涉及他人之權利，
    除合於同法第二百十五條之規定，而有業務上登載不實情形，應依該條處罰外，
    尚難論以首開法條之罪。我國民間互助會，係由會首招募會員參加而成立，並由
    會首制作會單，記載會員姓名及相關事項，交由會員收執以為憑信，會單上所列
    會員姓名，並非會員之署押，故會首在其有權制作之會單上縱有虛列他人姓名為
    會員，乃屬內容不實，並非冒用他人名義制作會單，不能論以刑法第二百十條之
    偽造私文書罪（最高法院八十六年度臺上字第三一五八號判決意旨參照）。查被
    告丑○○擔任本件互助會會首，已如前述，是其本有權製作會單，則縱被告在會
    單上記載虛構會員壬○○及虛列會員己○○參加二會（己○○實際僅參與一會）
    之不實事項，揆諸前揭最高法院判決意旨，被告此部份所為，尚與刑法偽造私文
    書罪之構成要件有間，本應為無罪判決之諭知，惟因公訴人認被告此部份犯行與
    前揭論罪科刑之部分，具有牽連犯之裁判上一罪關係，爰不另為無罪之諭知，附
    此敘明。
據上論斷，應依刑事訴訟法第二百九十九條第一項前段，刑法第五十六條、第三百三
十九條第一項、第二百十六條、第二百十條、第二百二十條第一項、第五十五條，罰
金罰鍰提高標準條例第一項前段，判決如主文。
本案經檢察官陳孟黎到庭執行職務。
中      華      民      國    九十二    年      一      月      十      日
                                  臺灣板橋地方法院刑事第四庭
                                      審判長法  官  許仕楓
                                            法  官  黎錦福
                                            法  官  陳明偉
右正本證明與原本無異。
如不服本判決，應於判決送達後十日內，向本院提出上訴狀。
                                            書記官  呂妍旻
中      華      民      國    九十二    年      一      月      十      日


司法院資訊處製作；財團法人民間司法改革基金會備份。
